臺灣臺北地方法院民事判決　　　　　　　　　　　　　九十二年度再易字第四六號
　　再審上訴人　甲○○
　　再審被上訴　乙○○
　　人
當事人間請求再審之訴事件，再審原告對於中華民國九十二年四月三十日確定判決提
起再審之訴，本院判決如下：
    主  文
再審之訴駁回。
再審訴訟費用由再審原告負擔。
    事實及理由
一、本件再審原告提起本件再審之訴主張：原審、二審及再審判決對於再審被告身為
    律師曾為永平工商前董事長違法處理訴訟事務，於明知沒有具體事證舉證下，為
    協助遮蓋轉移教育部及社會大眾對永平工商董事會及董事長之違法查證，竟先惡
    意指責再審原告「散佈黑函與事實不符之言論」，二審判決竟謂所用文字「均屬
    中性文字」顯然違背倫（論）理及經驗法則。二審判決再審原告是否有須為前開
    再審被告之存證信函而為自衛、自辯即有可議。原審及再審判決未經斟酌董事會
    之委任必須經過董事會之決議，原確定判決並未斟酌明確敘明，此一事項如經斟
    酌，再審原告自可受較有利之判決。原審及二審判決未查證再審被告身為律師，
    對法律文字用詞知之甚詳，於無具體證據下，任意指摘再審原告散佈黑函及不實
    言論，卻謂屬中性字眼，顯然違背一般論理及經驗法則，屬民事訴訟法第四百九
    十六條第一項第一款適用法規顯有錯誤之再審事由。原刑事及民事判決均未斟酌
    再審原告發函內容所指述之事實，反對再審原告所為之自衛、自辯言詞為指正，
    已違反比例原則，再審判決顯然已違背一般社會經驗法則，為此依民事訴訟法第
    四百九十六條第一項第一款及第十三款規定，提起本件再審之訴云云。
二、按民事訴訟法第四百九十六條第一項第一款所謂適用法規顯有錯誤，係指確定判
    決所適用之法規顯然不合於法律規定，或與現尚有效之判例、解釋顯然違反者而
    言，不包括認定事實錯誤、取捨證據失當、判決不備理由及在學說上諸說併存致
    發生法律上見解歧異等情形在內；又上開所謂適用法規顯有錯誤，應以確定裁判
    違背法規或現存判例解釋者為限，若尚無法規判解可據，法律審法院就法律規定
    事項所表示之法律上意見，自無適用法規顯有錯誤可言，上開意旨，分別有最高
    法院九十年度台再字第二七號及八十八年度台聲字第一二二號裁判可資參照，由
    是可知，就尚無判解可據之法律規定事項，縱然法官間有不同意見，該不同法官
    所表示之法律上意見，不能認為係適用法規顯有錯誤。次按提起再審之訴，須原
    確定判決有民事訴訟法第四百九十六條、第四百九十七條或第四百九十八條所定
    之情形，始得為之，是以，下列諸項情形，即非得提起再審之訴之事項：(1)所謂
    適用法規顯有錯誤者，不包括漏未斟酌證據及認定事實錯誤之情形在內（參見最
    高法院六十三年台上第八八○號判例─民事訴訟法第四百九十六條）；(2)民事訴
    訟法第四百九十六條第一項第一款所謂適用法規顯有錯誤者，係指就事實審確定
    之事實，判斷其法律上之效果，適用法規，顯有錯誤而言。若事實審確定之事實
    有錯誤或因確定事實其證據之取捨不當或判決有不備理由之情形，要皆與適用法
    規顯有錯誤有間，不得據為再審理由（參見最高法院七十七年台再字第五四號判
    決）；(3)解釋意思表示原屬事實審法院之職權，原確定判決不過就事實審法院所
    確定之事實為法律上之判斷，事實審法院解釋意思表示，縱有不當，亦不生適用
    法規顯有錯誤問題（參見最高法院六十四年台再字第一四○號判例）；(4)再審之
    訴顯無再審理由者，得不經言詞辯論，以判決駁回之，同法第五百零二條第二項
    定有明文。
三、本件再審原告與再審被告乙○○間有關侵權行為損害賠償訴訟事件，前經本院台
    北簡易庭以再審原告於八十八年九月十四日以不當言論散佈於眾，致再審被告人
    格權利受有損害為由，判處再審原告應賠償再審被告五萬元，並將台灣高等法院
    八十九年度上訴字第四三三四號刑事判決主文及事實欄登報，再審原告不服，對
    上開判決提起上訴，經本院普通庭認為再審原告所使用之文字確屬誹謗他人名譽
    之情緒性文字，不能認為係對再審被告警告再審原告「不得再散佈黑函、不實言
    論，否則依法追究責任」等中性文字之自衛、自辯行為，因而駁回再審原告之上
    訴，再審原告對此判決仍然不服，乃為再審之提起，嗣經本院以原確定判決就再
    審原告所指構成再審事由之未審酌事項、證物均已調查、判斷、斟酌，且就心證
    之形成，以及取捨兩造所提證據及經驗法則之適用等均已詳述，再審原告就如何
    合於民事訴訟法第四百九十六條第一項規定得提起再審之訴，未具體敘明等理由
    ，認為再審原告所提再審並無理由而駁回再審在案，上開判決，分別有本院九十
    度北簡字第五八七九號、九十一年度簡上字第一○一號、九十一年度再易字第二
    九號判決在卷可稽，並經本院調卷審究屬實。本件再審原告於本院九十一年度再
    易字第二九號判決駁回再審原告再審之訴後，再審原告對於此一駁回再審判決不
    服，提起本件再審請求，依民事訴訟法第四百九十六條規定意旨，應係就上開駁
    回再審判決主張有再審之理由，而依本件再審原告所主張之再審理由以觀，主要
    仍係在爭執原簡易庭判決及本院普通庭第二審判決就其所為之言詞究屬自衛、自
    辯性質與否之認定有誤，對再審被告乙○○所使用之文字是否屬中性文字有不同
    認定，認為原審法院所為認定違背論理法則、經驗法則云云。然有關此部份疑義
    已經本院九十一年度再易字第二九號判決說明詳實，且原審就其何以如此認定亦
    已於判決中說明，而此種有關語言文字之義涵，以及其解釋，與所謂適用法規顯
    然不合於法律規定，或與現尚有效之判例、解釋顯然違反等情形並不相同，自不
    構成所謂適用法規顯有錯誤情事。又解釋意思表示原屬事實審法院之職權，原確
    定判決不過就事實審法院所確定之事實為法律上之判斷，事實審法院解釋意思表
    示，縱有不當，亦不生適用法規顯有錯誤問題，上開意旨有最高法院六十四年台
    再字第一四○號判例可供參照，本件原審審酌兩造所用文字，本於其審理案件過
    程中所得心證以及社會生活之經驗，認為再審原告所使用文字乃屬誹謗他人名譽
    之情緒性文字，而再審被告所使用之文字較屬中性性質，此一認定並無任何違背
    社會常情之處，而上開判決並歷經兩次合議審理，亦均認為並無任何違誤之處，
    再審原告僅泛稱違反論理法則、經驗法則云云，惟對於論理法則、經驗法則應當
    如何？卻未提出任何足供參考之證據資料，其泛稱違反論理法則、經驗法則云云
    ，當僅係一廂之見，所謂違反論理法則、經驗法則云云，當僅係違反其自己之論
    理、經驗。本件再審原告既未提出任何證據資料證明本院九十一年度再易字第二
    九號判決有何適用法規錯誤之處，所述者，復僅係其在原簡易庭、普通庭及上開
    再審事件中一再提出之陳詞，並謂倘依論理法則、經驗法則審酌，其即可獲得較
    有利之判決云云，亦顯屬一廂推測之詞，並不可採。是本件再審原告既未提出任
    何證據資料供本院審酌，其主張原確定判決有違反論理法則經驗法則之錯誤云云
    ，自非實在，為無可取。從而，其執此提起本件再審之訴，為無理由，應予駁回
    。
四、據上論結，本件再審之訴為無理由，依民事訴訟法第七十八條判決如主文。
中　　　華　　　民　　　國　　九十三　　年　　　二　　　月　　　五　　　日
                                民事第二庭審判長法  官  丁蓓蓓
                                                法  官  黃雯惠
                                                法  官  汪漢卿
正本係照原本作成
本判決不得上訴。
中　　　華　　　民　　　國　　九十三　　年　　　二　　　月　　　五　　　日
                                                書記官 許婉如
